臺灣臺南地方法院刑事判決　　　　　　　100年度訴字第578號
公　訴　人　臺灣臺南地方法院檢察署檢察官
被　　　告　余文禎
上列被告因偽造文書案件，經檢察官提起公訴（99年度偵緝字第
1408號），本院判決如下：
    主  文
余文禎無罪。
    理  由
一、公訴意旨略以：余文禎與樸琇婷為兄妹，余文禎明知樸琇婷
    未同意將車牌號碼N6-0588號自小客貨車（下稱系爭貨車）
    變更登記為渠名義，竟先於民國95年7月12日，利用其與樸
    琇婷同住一處之便，拿取樸琇婷放置在屋內之國民身分證正
    本及印章，前往交通部公路總局嘉義區監理所麻豆監理站，
    申請將上開其所使用自用小客車，由原登記名義人即其母親
    潘菁蓉變更成樸琇婷，並於申請時盜蓋樸琇婷之印章於過戶
    登記申請書上，偽造該私文書後，將之行使交付予該監理站
    之承辦公務員，使該承辦公務員於形式審查後，將該車之車
    主資料變更為樸琇婷，而將該不實事項登載於職務上所掌之
    公文書，足生損害於公路監理機關對車籍管理之正確性及樸
    琇婷之權益，嗣因樸琇婷於98年間接獲該車欠稅及罰款通知
    ，始悉上情，並因此代余文禎清償稅金及罰款共新臺幣（下
    同）55,487元。因認被告涉犯刑法第216條、第210條行使偽
    造私文書及第214條使公務員登載不實罪嫌。
二、按犯罪事實應依證據認定之，無證據不得認定犯罪事實；不
    能證明被告犯罪者，應諭知無罪之判決，刑事訴訟法第一百
    五十四條第二項、第三百零一條第一項分別定有明文。又事
    實之認定，應憑證據，如未能發現相當證據，或證據不足以
    證明，自不能以推測或擬制之方法，以為裁判基礎（最高法
    院四十年台上字第八六號判例意旨參照）。且按刑事訴訟法
    第一百六十一條第一項規定：檢察官就被告犯罪事實，應負
    舉證責任，並指出證明之方法。因此，檢察官對於起訴之犯
    罪事實，應負提出證據及說服之實質舉證責任。倘其所提出
    之直接證據或間接證據，或其所指出之證明方法，並未達到
    通常一般之人均不致有所懷疑，而得確信其為真實之程度，
    而有合理之懷疑存在而無從使事實審法院得有罪之確信時，
    基於無罪推定之原則，即應為被告無罪判決之諭知（最高法
    院七十六年台上字第四九八六號、九十二年台上字第一二八
    號判例意旨參照）。
三、按被告以外之人於審判外之言詞或書面陳述，除法律有規定
    者外，不得作為證據，刑事訴訟法第159條第1項定有明文。
    次按被告以外之人於審判外之陳述，雖不符刑事訴訟法第
    159條之1至之4之規定，而經當事人於審判程序同意作為證
    據，法院審酌該言詞陳述或書面陳述作成時之情況，認為適
    當者，亦得為證據；當事人、代理人或辯護人於法院調查證
    據時，知有同法第159條第1項不得為證據之情形，而未於言
    詞辯論終結前聲明異議者，視為有前項之同意，同法第159
    條之5定有明文。本件檢察官所舉所有書面及言詞陳述之證
    據能力，業經被告於本院行準備程序時表明同意列為證據（
    見本院卷第37頁背面至第38頁正面），本院審酌該等供述證
    據之取得過程並無瑕疵，與本件待證事實間復具有相當之關
    聯性，以之為本件證據尚無不當，自得採為證據。
三、本件檢察官認被告涉犯上開犯行，無非以：(一)告訴人指稱：
    渠身分證件本放在臺南市○○區○○路218號住處，在發現
    被登記為上開自小客車之車主後，渠隨即撥打電話向被告確
    認，於電話中被告有向渠坦承未經渠同意即變更渠為車主。
    (二)證人即被告之胞弟余文志於偵訊時亦證稱：被告之前跟伊
    母親潘菁蓉住在一起，伊知道告訴人要向被告提告時，有問
    過潘菁蓉是誰辦理車子過戶給告訴人，潘菁蓉一開始就說不
    是她，之後伊一直問潘菁蓉到底是誰辦理過戶，她一直說不
    是她等語。(三)證人即本件過戶登記之承辦人龔克強證稱：該
    次辦理車輛過戶需要新車主及原車主之身分證正本等語，可
    認辦理上開自小客車過戶勢必需取得潘菁蓉及告訴人之國民
    身分證件及印章，被告既曾與其母親及告訴人同住，被告自
    可輕易取得告訴人之證件與印章。(四)被告已自承該車均由其
    使用，實難想像潘菁蓉有將之變更為告訴人名義之必要等情
    為其主要論據。
四、被告坦承車牌號碼N6-0588號系爭貨車係伊因經營生意而出
    資購買，為節省保險費用故登記在伊母親名下，迄100年初
    均供其使用，系爭貨車於本件所生未繳納稅金及停車費罰款
    之發生日期確係在被告使用期間。惟否認有何偽造文書犯行
    ，辯稱：伊自93年間在台南買房子後，就住在台南，未與告
    訴人同住，當時每天開另部轎車回新化，再換本件之系爭貨
    車作生意。98年伊搬到高雄後，伊就使用系爭貨車，伊因欠
    債故未繳納系爭貨車之罰款。伊母親因辦理離婚，為使其名
    下財產免遭銀行追查，曾向伊提及欲將系爭貨車變更他人名
    下，惟未提及變更與何人。系爭貨車車主變更為告訴人並非
    伊所為等語。經查：
  (一)車牌號碼N6-0588號系爭貨車於95年2月27日移轉過戶於被告
    母親潘菁蓉名下，於95年7月12日移轉過戶於被告之妹即告
    訴人樸琇婷名下，有汽車車籍查詢資料及汽車過戶登記書、
    各項異動登記書在卷可稽。系爭貨車於97年至98年間因未繳
    納稅金及路邊停車費致遭法務部行政執行署臺南行政執行處
    向車主即告訴人樸琇婷以扣押命令方式追繳應納金額、利息
    及執行必要費用共55,487元，嗣樸琇婷於98年10月26日以系
    爭車輛係遭被告擅取其身分證辦理過戶至其名下，向檢察官
    提出被告偽造文書之告訴後，於同年11月30日至新化分局偵
    查隊製作筆錄，指訴上情，有警詢筆錄、麻豆監理站監麻字
    第0990004821號函所附無牌照違規行駛紀錄，暨違規查詢報
    表（他字卷第56頁以下）、行政執行署臺南行政執行處南執
    丙97年牌稅執字第00106510號、97年公路罰執字第00036654
    號執行命令（他字卷第5、6頁、新化分局報告書第1-2頁、
    第4-8頁）在卷可參。系爭貨車在被告使用期間，因其未按
    期繳稅金及停車費所生各項費用，由行政執行處以扣薪方式
    由告訴人薪資中扣繳等情，應可認定。
  (二)告訴人於告訴狀中雖指被告未經其母親同意，擅取母親身分
    證，將被告所購系爭貨車辦理過戶至母親名下，惟被告購買
    系爭貨車將該車於95年2月27日過戶至母親潘菁蓉名下，係
    經被告之母潘菁蓉同意，業經潘菁蓉於偵查中結證屬實（他
    字卷第24頁）。系爭貨車於95年7月12日再辦理過戶至樸琇
    婷名下，雖告訴人樸琇婷以遭被告擅取其證件辦理過戶對被
    告提出偽造文書之告訴，惟告訴人樸琇婷於警詢中雖先陳稱
    被告曾於電話中向伊坦承未經告訴人同意擅將系爭貨車變更
    車主為告訴人（新化分局報告書第1-2頁），惟並未提出電
    話譯文或通聯紀錄等具體憑據以供佐認，即難遽信。告訴人
    於偵查中向檢察官提出被告所發之簡訊，據以指證被告未經
    其同意擅取其身分證辦理車輛過戶，該簡訊內容為「2009年
    9 月15日10:03am，我已被地下錢莊逼得有家歸不得，不想
    連累你們，選擇不聯絡，車子是我棲身之處，當我選擇離開
    時，會請人開回新化，跟媽說說今生欠的我來生再還，別了
    」（他字卷第24頁、第26頁），依該簡訊內容僅可判斷98年
    9月15日被告發該簡訊時系爭貨車確係被告使用中，並無法
    據以推論系爭貨車係被告擅取告訴人證件過戶至告訴人名下
    。另被告之弟余文志於偵查中結稱：「我知道我妹妹要對我
    哥哥提告時，我有去問過我媽媽，到底是誰把車子過戶到我
    妹的名下，我媽一開始就說不是她，後來我問了她將近一個
    月，她都一直跟我說不知道是誰，我有問我媽這台車是誰在
    用，我媽有說是我哥在用」、「我一直問我媽媽到底是誰去
    辦過戶，她一直說不是她」（偵緝卷第71、72頁）。依余文
    志證述內容，被告母親僅告訴余文志系爭貨車係被告在使用
    ，且強調系爭貨車並非被告母親辦理過戶至告訴人名下，其
    母親並未表明知悉係何人將系爭貨車過戶至告訴人名下，故
    依余文志之證述亦無法認定系爭貨車係被告擅取告訴人證件
    辦理過戶至告訴人名下。
  (三)告訴人在偵查時到場證稱：「（檢察官問：證件在何時被偷
    ？）我也不知道」、「（檢察官問：放在哪裡被偷？）我放
    在我媽媽那邊，她放在書桌抽屜裹」、「（檢察官問：房門
    有無被撬壞？）沒有」、「（檢察官問：還有何東西被偷？
    ）沒有」、「（檢察官問：證件何時拿回？）我從來不知道
    我的證件有被拿出去過，所以他何時把證件放回去，我也不
    知道」、「（檢察官問：如何認定是被告做的？）因為余文
    禎（即被告）有傳簡訊給我，說車子是他在使用，而且三個
    月前我還有收到停車繳費通知」（他字卷第23、24頁）。依
    告訴人之指訴，其對於被告何時將其證件取走？何時放回？
    甚至被告有無將告訴人證件取走這回事？告訴人均不知悉。
    而係事後接到前開簡訊，知悉系爭貨車被告猶在使用，因而
    推認係被告辦理過戶至其名下。惟被告審理時到場陳稱：「
    我沒有跟我母親住在一起，放在新化的車子是貨車，另外有
    一輛小轎車，我每天開小轎車去新化換貨車使用」、「（受
    命法官問：你何時搬到高雄？）兩年前，就是98年、「（受
    命法官問：搬到高雄之後，車子是否還是你使用？）是，到
    了高雄之後，我就直接使用這台車，我原來的小轎車放在新
    化」、「（受命法官問：多久回家一次？）幾乎一個月回去
    一次」、「（受命法官問：你是否知道你母親的身分證、印
    章放那裡？）我不知道，他沒有跟我說」、「（受命法官問
    ：這十年來，你有無拿過你妹妹的身分證、印章？）我從來
    沒有看過」（本院卷第46頁反面、第47、48頁）。被告否認
    購買系爭貨車後仍與其母親住在一起，伊住台南時僅將系爭
    貨車放在母親新化住處，每天再開另部轎車前往換用系爭貨
    車，搬到高雄後即使用系爭貨車，並未與母親同住，而告訴
    人前開偵查中之指訴，亦未指明被告與其母親同住，故被告
    審理中之供述，與告訴人偵查中之指述，並無不合。被告否
    認曾拿過母親與妹妹之身分證、印章，更否認為本件偽造文
    書行為，尚難僅以被告與告訴人為兄妹關係，而系爭貨車係
    被告在使用，被告母親否認係伊將貨車過戶至告訴人名下，
    在無其他積極證據可資佐證之情形下，遽認被告有擅取告訴
    人身分證、印章將系爭貨車辦理過戶至告訴人名下之行為。
  (四)本件系爭貨車於95年7月12日過戶至告訴人名下之車輛異動
    申請書（他字卷第30頁反面、52頁反面）中僅「南縣95.2.
    14換」是監理站承辦人員寫的以外，其他的部分是來辦的人
    自己寫的，而該次過戶登記程序事後依留存之書面資料無法
    判別係本人辦理或委請他人辦理，業經本件承辦之監理站人
    員龔克強於偵查中具結在卷（偵緝卷第50頁）。經本院調取
    該車輛異動申請書原本併同被告於本件及其他日常生活留存
    有關「潘菁蓉」（即被告母親，該申請書原車主姓名）三字
    及其出生年月日、身分證字號等筆跡，送請法務部調查局為
    筆跡鑑定，鑑定結果被告筆跡與車輛異動申請書留存之筆跡
    特徵不同，有法務部調查局100年9月6日調科貳字第1000049
    6140號鑑定書在卷可按。系爭貨車於95年7月12日過戶至告
    訴人名下之車輛異動申請書上之「潘菁蓉」及其出生年月日
    、身分證字號等資料並非被告所寫，實可認定。
五、綜上所述，檢察官所指被告涉犯偽造文書之犯行，無非係以
    證人告訴人樸琇婷之指證為主要論據，惟被告否認95年7月
    12日擅取告訴人及其母親之證件將系爭貨車過戶至告訴人名
    下，而告訴人雖曾陳稱被告曾在電話中向其坦承本件犯行，
    惟此部分除告訴人之指訴外，並無事證可供佐認，自難據為
    論罪之依據。而告訴人提出之簡訊資料，並無法作為認定95
    年7月12日系爭貨車過戶登記至告訴人名下係被告所為之依
    據。另余文志之證述，僅能說明被告母親否認系爭貨車係其
    辦理過戶，亦無法資為該次過戶係被告所為之依據。而95年
    7 月12日系爭貨車過戶登記至告訴人名下之車輛異動申請書
    上留存之字跡，並非被告所為，業經法務部調查局筆跡鑑定
    明確，本件並無其他積極證據可認95年7月12日系爭貨車過
    戶登記至告訴人名下係被告所為，尚難僅以被告母親否認辦
    理該次車輛過戶事宜，即謂該次過戶係被告所為。此外，復
    查無其他積極確切之補強證據，足以證明被告為本件偽造文
    書犯行，揆諸前揭規定及判例意旨，不能證明被告偽造文書
    犯行，依法應為無罪之諭知。
據上論斷，依刑事訴訟法第301條第1項前段判決如主文。
本案經檢察官鄭葆琳到庭執行職務
中    華    民    國   100    年    10    月    27    日
            刑事第一庭  審判長法  官  鄧希賢
                              法  官  高如宜
                              法  官  陳振謙
以上正本證明與原本無異。
如不服本判決應於收受本判決後10日內向本院提出上訴書狀，並
應敘述具體理由。其未敘述上訴理由者，應於上訴期間屆滿後20
日內向本院補提理由書狀（均須按他造當事人之人數附繕本）「
切勿逕送上級法院」。
                              書記官  黃雅雲
中    華    民    國   100    年    10    月    27    日